【裁判字號】    94,訴,2498
【裁判日期】    950315
【裁判案由】    返還不當得利
【裁判全文】
臺灣臺北地方法院民事判決              94年度訴字第2498號
原      告  乙○○
訴訟代理人  林見軍律師
被      告  唯翔營造有限公司
法定代理人  丁○○
訴訟代理人  丙○○
上列當事人間請求返還不當得利事件，本院於民國95年3月1日言
詞辯論終結，判決如下：
    主  文
被告應給付原告新台幣貳佰拾捌萬零肆佰拾貳元，及自民國
九十四年七月七日起至清償日止，按年息百分之五計算之利息。
訴訟費用由被告負擔。
本判決所命給付，於原告供擔保新台幣柒拾玖萬元後得假執行。
但被告如於執行標的物拍定、變賣或物之交付前，以新台幣貳佰
拾捌萬零肆佰拾貳元為原告預供擔保，得免為假執行。
    事實及理由
甲、程序方面：
    原告原起訴請求被告給付新台幣（下同）238萬0,432元，及
    自民國93年12月1日起至清償日止，按年息5％計算之利息。
    嗣就利息請求部分，變更為請求自起訴狀繕本送達翌日起算
    ，核屬減縮應受判決事項之聲明，依民事訴訟法第255條第1
    項第3款規定，應予准許，合先敘明。
乙、實體方面：
一、原告主張：被告承攬台鐵烏日站建築工程，就該工程之土石
    方工程部分與原告訂立土石方合作協議書（下稱系爭協議書
    ），由被告將上開工程所開挖之土方售予原告。嗣原告為示
    商業誠信，加上土方並非一次給付即竟全功而係陸續開挖交
    付，是原告自93年8月9日起遞依被告所示給付金額予被告受
    領，被告亦陸續交付土方予原告受領，惟當時土方實際數量
    為何尚需等到上開工程到一段落始可計算而告確定，雙方約
    定待日後工程告一段落已無法復為供給土方時，雙方再按系
    爭協議書第1條：「乙方（即原告）同意支付甲方（即被告
    ）230元/立方米以現金價計算，數量計算方式為實測體積乘
    1 ‧15倍計算實測體積參考工程施工圖說（不含垃圾及廢土
    ）及扣除面積一米」之約定予以會算找補。截至同年8月26
    日止，被告受領自原告之金額為710萬元。而後遞至同年11
    月29日，被告所承攬施工之工程業告一段落確再無有土方可
    資供給，雙方乃會算土方之實際數量，詎被告在會算過程中
    卻未依系爭協議書第1條約定，就土方數量之計算未扣除一
    米深度之土方面積，本應乘以5.1米深度，竟以6.1米深度計
    之，此部分計算所折計之溢領金額為136萬6,147元（即3623
    2立方米÷6.1米x230元）。又依該數據所示，被告以其未扣
    除一米深度所得之土方數量，按230元立方米單價計算所得
    對價金額643萬8,620元，再匯算被告應另給付原告款項之金
    額後，原告依約所應實際給予被告之土方價額不過為608萬5
    ,715 元，準此，被告溢收101萬4,285元（即7,100,000元－
    6,085,715元）。惟事後當原告據向被告請求退還總計溢領
    之238萬0,432元（即1,366,147元+1,014,285元），被告竟
    不予置理，爰依不當得利之法律關係請求被告返還溢領款項
    等語。並聲明：（一）被告應給付原告238萬0,432元，及自
    起訴狀繕本送達翌日起至清償日止，按年息5％計算之利息
    ；（二）願供擔保，請准宣告假執行。
二、被告則以：系爭協議書第1條載明扣除「面積一米」，而非
    「深度一米」，原告主張應扣除一米深度之土方面積，與協
    議書所載不符，其主張無理由等語資為抗辯。並聲明：（一
    ）原告之訴及假執行之聲請均駁回；（二）如受不利之判決
    ，願供擔保請准免為假執行之宣告。
三、兩造不爭執之事實：
    查兩造簽定系爭協議書，由被告將其所承攬台鐵烏日站建築
    工程所開挖之土方售予原告，因土方係陸續開挖交付，原告
    自93年8月9日起遞依被告所示給付金額交付被告，被告陸續
    交付土方予原告，惟當時土方實際數量為何尚需等到上開工
    程到一段落始可計算始告確定，故雙方乃約定待日後工程告
    一段落已無法復為供給土方時，再按協議書第1條：「乙方
    （即原告）同意支付甲方（即被告）230元/立方米以現金價
    計算，數量計算方式為實測體積乘1‧15倍計算實測體積參
    考工程施工圖說（不含垃圾及廢土）及扣除面積一米」之約
    定予以會算找補。並截至同年8月26日止，被告受領自原告
    之金額為710萬元等事實，為兩造所不爭執，並有系爭協議
    書、付款收據在卷可稽，自堪信為真實。
四、兩造之爭點及論述：
    原告主張雙方於會算土方之實際數量，被告未依系爭協議書
    第1條約定，就土方數量之計算扣除一米深度之土方面積，
    共溢領238萬0,432元等語，為被告所否認，並以前揭情詞置
    辯。是本件兩造爭執之處在於，系爭協議書第1條所謂「扣
    除面積一米」是否指扣除深度一米之土方面積？如是，被告
    溢領金額為多少？原告依不當得利之法律關係請求被告返還
    其溢領款項是否有理？經查：
（一）按解釋當事人之契約，應以當事人立約當時之真意為準，
      而真意何在，又應以過去事實及其他一切證據資料為斷定
      之標準，不能拘泥文字致失真意（最高法院39年台上字第
      1053號判例意旨參照）。查當初代表被告公司與原告簽定
      系爭協議書之證人甲○○到庭證稱：「系爭協議書第1條
      的本意，是原告向我們買土石方的價格，土石方是屬於有
      價的東西，所以原告願意以每1立方公尺以230元向被告買
      。一般土石層（石、沙、土石）含量如果等質的配比，價
      格比較高，但是現場表面層的土質含量很高，配比較差，
      所以屬於沒有價值的，簽約時表面層的這部分，他不計費
      給我們。不計費的深度是一公尺，就是扣除面積一米，深
      度一公尺。」等語（見本院94年11月7日言詞辯論筆錄）
      。被告雖謂原告是甲○○找的人，他們之間的關係密切，
      然被告亦自認甲○○是接受被告委託與原告訂約的，可見
      被告與甲○○間亦有一定之信任關係存在，甲○○上開證
      述系爭協議書第1條所謂之「面積一米」係指「深度一公
      尺」乙節，應無偏袒一方，堪予採信。是原告主張系爭協
      議書第1條所載之扣除面積一米，係扣除一米深度土方面
      積，為屬可採。
（二）其次，系爭協議書第1條所載之扣除面積一米，既係扣除
      一米深度土方面積，而雙方會算時，被告就土方數量之計
      算未扣除一米深度之土方面積，有原告所提會算土方數量
      價額之數書據為證，並為被告所不爭，足見該會算書據有
      誤，被告有溢領款項情事。又就被告溢領金額部分，被告
      對原告所計算扣除一米深度之土方面積後，被告溢領金額
      為238萬0,432元【參照卷附會算書據內容，其計算式為：
      (72.25+3*2)* (56.1+3*2)+(72.25+10*2)*(56.1+10*2)/2
      0*2)/2*5.1=30292.827m3；36232.000-00000.827=5939.7
      7m3；0000000-00000-0000-00000-00000-000000=0000000
      元；0000000-0000000=0000000元；5939.77*230=0000000
      元；0000000+0000000 =0000000元】，亦不爭執（見本院
      94年11月7日言詞辯論筆錄），堪認原告主張被告溢領金
      額，為屬可採。則就被告所溢領金額部分，即屬無法律上
      之原因而受有利益，從而，原告依不當得利規定，請求被
      告返還系爭溢領金額，應屬有理。
五、綜上所述，原告依不當得利之法律關係，請求被告給付238
    萬0,432元，及自起訴狀繕本送達之翌日即94年7月7日起至
    清償日止，按年息5％計算之法定遲延利息，為有理由，應
    予准許。
六、假執行之宣告：
    兩造分別陳明願供擔保，聲請宣告假執行或免為假執行，經
    核均無不合，爰分別酌定相當之擔保金額准許之。
七、據上論結，本件原告之訴為有理由，依民事訴訟法第78條、
    第390條第2項、第392條第2項，判決如主文。
中    華    民    國    95    年    3    月    15    日
                     民事第六庭    法  官  曾部倫
以上正本係照原本作成
如對本判決上訴，須於判決送達後20日內向本院提出上訴狀
中    華    民    國    95    年    3     月    16    日
                                    書記官  謝梅琴


司法院資訊處製作；財團法人民間司法改革基金會備份。
